臺灣高等法院民事判決
109年度上易字第1417號
上  訴  人  許居仁  
被 上訴 人  好魚田股份有限公司
法定代理人  黃石堂  
訴訟代理人  蔡順雄律師
            陳怡妃律師
            郭子揚律師
上列當事人間請求拆屋還地等事件，上訴人對於中華民國109年1
0月7日臺灣基隆地方法院109年度訴字第31號第一審判決提起上
訴，本院於110年9月28日言詞辯論終結，判決如下：
    主  文
上訴駁回。
第二審訴訟費用由上訴人負擔。
    事實及理由
一、被上訴人主張：伊自民國101年9月6日起至105年10月31日止
    此段期間內，因陸續買受坐落新北市○○區○○○段○○○段00○00
    地號土地（下各稱31、32地號土地，合稱系爭土地）之應有
    部分而成為共有人，應有部分現已達45/48。系爭土地上如
    原判決附圖（下稱附圖）編號Ａ1、Ａ2、Ｂ1、Ｂ2所示、面積各
    為71、6、10、4平方公尺（合計共91平方公尺，下稱系爭占
    有土地）之未辦建物所有權第一次登記之門牌號碼基隆市○○
    區○○街00號房屋（含雨遮，下稱系爭房屋），係由上訴人於
    101年10月20日向前手即訴外人吳明森買受而取得事實上處
    分權，惟系爭房屋之建造並未經系爭土地全體共有人同意，
    已侵害伊之共有權，上訴人並受有相當於租金之利益，上訴
    人自應拆除系爭房屋、返還占用土地予伊及全體共有人，並
    給付伊相當於租金之不當得利。為此爰依民法第767條第1項
    、第821條、第179條規定，訴請上訴人將系爭房屋拆除，返
    還系爭占有土地予伊及其他全體共有人，並給付伊新臺幣（
    下同）4,578元（即自105年10月31日起至107年10月31日止
    之不當得利），及自107年11月1日起至交還系爭占有土地之
    日止，按月給付伊188元（未繫屬本院者，不予贅述）。
二、上訴人則以：系爭房屋基於不定期租賃契約關係占有使用系
    爭土地，非無權占有，又伊為系爭房屋之事實上處分權人，
    得依土地法第104條規定行使系爭土地之優先承買權而對抗
    被上訴人之共有權，被上訴人自不得請求伊拆屋還地及給付
    不當得利等語，資為抗辯。
三、原審為被上訴人一部勝訴，一部敗訴之判決，即判命：㈠、
    上訴人應將系爭房屋拆除，將系爭占有土地返還予被上訴人
    及其他全體共有人。㈡、上訴人應給付被上訴人4,578元，及
    自107年11月1日起至返還系爭占有土地之日止，按月給付被
    上訴人188元。並為供擔保後准、免假執行之宣告，而駁回
    被上訴人其餘之訴及假執行之聲請。上訴人就其敗訴部分不
    服，提起上訴，上訴聲明：㈠原判決不利於上訴人部分廢棄
    。㈡上開廢棄部分，被上訴人在第一審之訴及假執行之聲請
    均駁回。被上訴人答辯聲明：上訴駁回（原審駁回被上訴人
    其餘不當得利請求部分，未據被上訴人聲明不服，非本院審
    理範圍）。
四、被上訴人主張系爭土地係伊共有，應有部分為45/48，坐落
    系爭土地如附圖編號Ａ1、Ａ2、Ｂ1、Ｂ2所示之系爭房屋係上訴
    人所占有使用並有事實上處分權之事實，已據被上訴人於原
    審提出土地登記第二類謄本為證（見原審卷一第25至27頁）
    ，並經原審會同新北市瑞芳地政事務所派員勘驗屬實，有勘
    驗筆錄（見原審卷一第243至245頁）及土地複丈成果圖（見
    原審卷一第265頁）在卷足憑，復為上訴人所不爭，並提出
    系爭房屋之讓渡證書及成交收據影本為證（見原審卷一第11
    9至121頁），堪信為真實。
五、被上訴人主張上訴人係無權占有系爭土地，並依民法第767
    條第1項、第821條、第179條等規定，請求上訴人應拆除系
    爭房屋、返還所占用土地並給付相當於租金之不當得利，惟
    為上訴人所否認，並以前揭情詞置辯。經查：
㈠、上訴人是否有權占有系爭土地？
　⒈按當事人主張有利於己之事實者，就其事實有舉證之責任， 
    民事訴訟法第277 條本文定有明文。又以無權占有為原因，
    請求返還所有物之訴，苟被告對於原告就其物有所有權之事
    實，已無爭執，而僅以非無權占有為抗辯者，被告應就其抗
    辯有如何權源占有之事實證明之。如不能證明，應認原告之
    請求為正當（最高法院72年度台上字第1552號、2516號判決
    意旨參照）。茲因兩造並不爭執被上訴人確為系爭土地之共
    有人，揆諸前開說明，自應由上訴人就其抗辯有權占有之事
    實，負舉證責任。
  ⒉上訴人抗辯：系爭房屋之前前手屋主莊金火至少自72年起即
    已開始向地主支付地租，迄至104年間為止，土地共有人吳
    菊、吳旺鏌、吳清助、吳彬誠、陳祈財等人均曾前來收租並
    交付收據，可見系爭房屋之事實上處分權人確有與系爭土地
    共有人成立長達30幾年之不定期限基地租賃契約關係云云，
    並提出自72年10月21日起至104年9月20日之收據（見原審卷
    一第123至169頁）、臺北縣政府75年3月3日75北工建字第15
    11號及同年8月7日75北工建字第10395號函文（見原審卷一
    第171至178頁）、同意書（見原審卷一第179頁）、臺灣省
    臺北縣○○鄉○○○段○○○段00○00地號土地登記簿影本（見原審
    卷一第295至308頁）等件為憑，惟為被上訴人所否認。經查
    ：
  ⑴按未經共有人協議分管之共有物，共有人如未取得其他共有
    人之同意，而占有一部或全部之共有物，則他共有人得為全
    體共有人之利益，請求回復共有物，如共有人不顧他共有人
    之利益而就共有物之全部或一部，任意使用收益，即屬侵害
    他共有人之權利，所有權人對無權占有人得請求返還所有物
    及其所受之利益；又共有物全部或一部之出租，係屬民法第
    820 條第1 項所定管理行為，除契約另有訂定外，應由共有
    人全體共同管理之，如共有人中之一人未經其他共有人之同
    意，擅將共有物之全部或一部出租他人，對於他共有人，不
    生效力（最高法院103年度台上字第365號、91年度台上字第
    804號、85年度台上字第2139號判決意旨參照）。查，上訴
    人提出訴外人陳自在、吳清助、吳旺鏌（下稱陳自在等3人
    ）與系爭房屋之前前手屋主莊金火於73年9月間所共同簽立
    之同意書，固載：「查台北縣○○鄉○○村00鄰○○街00號莊金火
    為廚房改建，吾等同意給興建使用約四坪正土地（不包括舊
    廚房在內）使用範圍與現有房屋平行，當日收款新臺幣肆仟
    元屬實，嗣後每年度租金應如數繳納無訛，口恐無憑，特立
    本同意書存為日後之證」等語（見原審卷一第179頁），惟
    陳自在既非系爭土地之共有人，並無出租系爭土地之權利，
    又斯時共有人除吳清助、吳旺鏌外，尚有江其清、江其火、
    江其信、吳菊、陳繼騰等人，有土地登記簿謄本及登記權利
    人異動歷程整理表互核可參（見原審卷二第55至95頁、本院
    卷第75頁），是即令莊金火於73年9月間，曾徵得陳自在等3
    人之同意而支付對價以改建系爭房屋之廚房使用，尚難證明
    系爭房屋之事實上處分權人係經系爭土地全體共有人同意出
    租而占有使用系爭占有土地。上訴人復未提出其他證據證明
    系爭占有土地係由吳清助、吳旺鏌分管而得由其二人就該特
    定部分單獨出租之情，則依前開說明，上開同意書對於其他
    共有人即不生效力，上訴人持該同意書抗辯其係依不定期租
    賃契約之法律關係而為有權占有云云，已難信取。
  ⑵上訴人復抗辯系爭土地共有人輪流向系爭房屋之事實上處分
    權人收取租金，可見確有成立不定期租賃契約云云。惟依上
    訴人所提出由系爭房屋事實上處分權人收執之歷年收款收據
    觀之（見原審卷一第123至169頁），其中收款人記載為「吳
    菊」、「吳旺鏌」、「吳彬誠」、「吳清助」、「陳祈財」
    者，固與系爭土地登記之部分共有人姓名相同，惟尚有其餘
    共有人並未參與款項之收取，且收款人載為「江保全」、「
    陳東波」者，則非系爭土地之共有人（見原審卷二第55至95
    頁土地登記簿謄本參照），自未能以上開收款收據證明已得
    系爭土地之全體共有人同意出租。況觀諸上開收據內容，無
    論其格式為手寫或打字，其上既均僅註明其名目為特定年度
    之「土地使用費」，而非「租金」，則即令系爭房屋事實上
    處分權人曾支付金錢予部分地主，亦難認係基於不定期租賃
    關係而為給付。
  ⑶又上訴人向其前手吳明森買受系爭房屋之事實上處分權時，
    依吳明森所出具之成交收據，記載：「本人吳明森所有座落
    於00村00街00號房屋壹間，無地權出售給許居仁，雙方議價
    壹佰貳拾萬正成交，恐空口無憑，特例此據」等語（見原審
    卷一第121頁），再參以上訴人自陳：吳明森將其保留之收
    款單據交給伊，沒有什麼特別的意思，無地權是在說地是別
    人的，吳明森自己沒有地權，吳明森沒有說他自己是有權占
    有土地的人，伊買受系爭房屋時就知道土地是別人的，土地
    產權很複雜，房子也沒有權狀，伊沒有問吳明森房子為何可
    以蓋在土地上，伊當時看房子喜歡就買下來等語（見本院卷
    第252至253頁），可見上訴人向前手吳明森買受系爭房屋時
    ，吳明森既未表示系爭房屋有占有系爭土地之合法權源，反
    而以書面表明系爭房屋「無地權」，上訴人亦未詢問系爭房
    屋是否有權占有土地即逕予買受，益徵上訴人於買受時即已
    知悉系爭房屋並無占有系爭土地之合法權源，則其抗辯基於
    不定期租賃契約關係而有權占有系爭土地云云，即非可採。
  ⑷再者，上訴人自陳：伊於101年10月20日買受系爭房屋後，自
    104年9月21日地主就沒有來收租，伊不知道土地有無分管，
    只知道有人來跟伊收錢，伊只認識吳清助、陳祈財，當時他
    們沒有拿出任何地主授權的證明，只有拿這些已經蓋好印章
    的收據給伊並叫伊付錢，收據上面有寫這些是土地使用費，
    寫土地使用費是要證明伊不是竊佔的犯罪行為，不是要拿來
    證明有直接成立租賃的意思，就只是要用來證明伊不是給人
    家偷佔的，這些土地使用費也沒有要代表什麼意思，有租或
    沒租土地其實伊不確定等語（見本院卷第254至255頁），可
    見上訴人主觀上亦不知悉系爭房屋是否就系爭土地有租賃關
    係存在。雖其嗣另改稱前揭收據均係地租收據云云，惟與其
    先前陳述矛盾，亦與前揭收款收據或成交收據之記載不符，
    無由採信。
  ⒊此外，上訴人復未能舉證證明其究係如何與被上訴人成立不
    定期租賃契約關係，而得以系爭房屋占有系爭土地之事實存
    在，則其空言抗辯因不定期租賃契約關係而有權占有系爭土
    地云云，即屬無據。
㈡、上訴人是否得以土地法第104條所規定之優先承買權對抗被上
    訴人？
　⒈按土地法第104條第1項規定，基地出賣時，地上權人、典權
    人或承租人有依同樣條件優先購買之權。房屋出賣時，基地
    所有權人有依同樣條件優先購買之權。準此，得否主張該條
    項之優先購買權，應以基地或房屋出賣時，房屋所有人與基
    地所有人間，有無地上權、典權或租賃關係存在，作為判斷
    之基準。倘基地或房屋出賣時，地上權、典權或租賃權尚不
    存在，或於基地或房屋出賣後始取得地上權或租賃權者，均
    不得溯及主張該條項之優先購買權（最高法院84年度台上字
    第2110號、109年度台上字第1277號判決意旨參照）。
　⒉本件上訴人無法舉證證明其與系爭土地共有人間成立不定期
    租賃契約關係，有如前述，則被上訴人自101年9月6日起至1
    05年10月31日止陸續取得系爭土地持分期間，上訴人並非系
    爭土地之承租人，無從行使土地法第104條第1項所規定之優
    先承買權。何況，被上訴人早於101年9月6日，即以買賣為
    登記原因而取得系爭土地應有部分，有土地建物查詢資料及
    異動索引查詢資料可稽（見本院卷第235至238頁），而上訴
    人則係於同年10月20日始與前手吳明森簽訂讓渡證書及成交
    收據，亦有前揭讓渡證書及成交收據在卷（見原審卷一第11
    9至121頁），上訴人尤無可能優先於被上訴人承買系爭土地
    。從而，上訴人抗辯其有權行使土地法第104條第1項之優先
    承買權，並進而否認被上訴人已受登記之共有權或抗辯其為
    有權占有，均屬無理由。
㈢、被上訴人主張依民法第767條、第821條之規定，請求上訴人
    應將系爭房屋拆除，並返還系爭占有土地予共有人全體，有
    無理由？
　⒈按所有人對於無權占有或侵奪其所有物者，得請求返還之。
    對於妨害其所有權者，得請求除去之。民法第767條定有明
    文。又各共有人對於第三人，得就共有物之全部，為本於所
    有權之請求，固為民法第821條所明定，惟對於無權占有或
    侵奪共有物者，請求返還共有物之訴，依同法條但書之規定
    ，並參照司法院院字第1950號解釋，應求為命被告向共有人
    全體返還共有物之判決（最高法院37年上字第6703號、41年
    台上字第611號判例意旨參照）。
　⒉系爭土地為被上訴人所共有，上訴人又無法舉證證明其就系
    爭土地有何不定期租賃契約關係或其他合法占有權源存在，
    則其以系爭房屋無權占用系爭土地，顯已侵害被上訴人就系
    爭土地所有權之圓滿行使。從而，被上訴人本於民法第767 
    條第1 項、第821 條之規定，訴請上訴人應將系爭房屋拆除
    ，返還系爭占有土地予共有人全體，即屬有據。
㈣、被上訴人得以請求之相當於租金之損害，如何計算？
　⒈按無法律上原因而受利益，致他人受損害者，應返還其利益
    ；民法第179條前段定有明文。而無權占有他人之土地，可
    能獲得相當於租金之利益，此為社會通常之觀念（最高法院
    著有61年台上字第1695號判例意旨參照）。而城市地方房屋
    租金，以不超過土地及建物申報總價年息百分之10為限，並
    為租用基地建築房屋所準用，土地法第97條第1 項、第105 
    條分別定有明文。又土地申報總價額之基準，依土地法施行
    法第25條、土地法第148 條、平均地權條例第16條等規定，
    係以土地所有權人依法所申報之地價為其法定地價，如土地
    所有權人未於公告期間申報地價者，則以公告地價百分之80
    為其申報地價（最高法院91年度台上字第2130號判決意旨參
    照）。再基地租金之數額，除以基地申報地價為基礎外，尚
    須斟酌基地之位置，工商業繁榮之程度，承租人利用基地之
    經濟價值及所受利益等項，並與鄰地租金相比較，以為決定
    ，並非必達申報總地價年息百分之10最高額（最高法院68年
    台上字第3071號判例意旨參照）。
　⒉本件上訴人無權占用被上訴人所有系爭土地，致被上訴人受
    有不能使用系爭土地即相當於租金之損害，則被上訴人請求
    上訴人應給付相當租金利益之損害金，即屬有據。又系爭土
    地位處新北市貢寮區之馬崗漁村內，工商不發達等情，已經
    原審履勘現場，並有勘驗筆錄、照片及土地登記簿謄本在卷
    可憑（見原審卷一第243至245頁、第247至260頁、第25至28
    頁）。本院斟酌上開各情，認被上訴人依申報地價總額年息
    百分之5計算其相當租金之損害金，尚無過當。經參酌上訴
    人係於101年10月20日取得系爭房屋之事實上處分權，堪認
    上訴人自該日起即無權占有系爭土地，是被上訴人於本件請
    求自其最近一次登記取得系爭土地應有部分之日即105年10
    月31日起算相當於租金之不當得利，未逾上訴人實際占用系
    爭土地之期間，尚無不合。又系爭土地於105至107年之申報
    地價分別為每平方公尺680元、680元、660元，此有地價查
    詢資料在卷可稽（見原審卷二第497至500頁）。從而，被上
    訴人本於不當得利之法律關係，請求上訴人給付自105年10
    月31日起至107年10月31日相當租金利益之損害金4,578元【
    計算式：680元×80％×91㎡×5％×45/48×426天（即105年10月31
    日起至106年12月31日止）365＋660元×80％×91㎡×5％×45/48×3
    03天（即107年1月1日起至107年10月31日止）365＝4,578元
    （元以下四捨五入）】，及應自107年11月1日起至交還土地
    之日止，按月給付被上訴人188元【計算式：660元×80％×91㎡
    ×5％×45/4812＝188（元以下四捨五入）】，即屬正當，應予
    准許。
六、綜上所述，被上訴人依民法第767條及第821條規定，請求上
    訴人應將如附圖編號Ａ1、Ａ2、Ｂ1、Ｂ2所示、面積各為71、6
    、10、4平方公尺之系爭房屋拆除，並將系爭占有土地返還
    予被上訴人及其他共有人全體，及依同法第179條規定，請
    求上訴人給付4,578元，及自107年11月1日起按月給付188元
    ，洵屬正當，應予准許。從而，原審就此部分為上訴人敗訴
    之判決，核無不合。上訴意旨猶執前詞指摘原判決此部分不
    當，而聲明求予廢棄，為無理由，其上訴應予駁回。
七、據上論結，本件上訴為無理由，依民事訴訟法第449條第1項
    、第78條，判決如主文。
中　　華　　民　　國　　110 　年　　10　　月　　12　　日
                  民事第三庭    
                      審判長法  官  王怡雯
                            法  官  吳素勤
                            法  官  呂綺珍 
正本係照原本作成。
不得上訴。
中  　華　　民　　國　110　    年　 10　 月　　12　　日
　　　　　　　　　　　　　書記官     蔡宜蓁